臺灣雲林地方法院刑事判決
110年度金訴字第134號
公  訴  人  臺灣雲林地方檢察署檢察官
被      告  林俞緣




指定辯護人  林堯順律師(法扶律師)    
上列被告因違反洗錢防制法案件，經檢察官提起公訴（110年度
偵字第674號、第1734號、第2414號），於準備程序進行中，被
告就被訴事實為有罪之陳述，經合議庭裁定由受命法官獨任進行
簡式審判程序，判決如下：
    主      文
乙○○幫助犯洗錢防制法第十四條第一項之洗錢罪，處有期徒刑參
月，併科罰金新臺幣貳萬元，罰金如易服勞役，以新臺幣壹仟元
折算壹日。
    事實及理由
壹、犯罪事實
一、乙○○知悉社會上詐欺案件層出不窮，而詐欺集團為躲避追
    查，使用人頭帳戶作為詐欺工具更時有所聞，其已預見申辦
    金融帳戶使用乃個人理財行為及個人信用之表徵，無正當理
    由徵求他人金融帳戶使用者，極易利用該帳戶從事詐欺犯罪
    ，且一旦以該帳戶收受詐欺款項再轉匯或提領後，將難以查
    悉詐欺犯罪所得之去向等情，卻因缺錢花用，仍基於縱然提
    供自己之帳戶給他人作為詐欺取財及掩飾詐欺取財之犯罪所
    得去向使用，亦不違背其本意之幫助詐欺取財及幫助洗錢之
    不確定故意，於民國109年10月底至同年11月初某日，以通
    訊軟體LINE與真實姓名年籍不詳，暱稱為「阿偉」之詐欺成
    員（無證據證明為未滿18歲之人）約定，將金融機構帳戶提
    供給其使用，每提供1個金融帳戶可得新臺幣（下同）2、3
    萬元對價。乙○○遂於109年10月底至同年11月初某日，前往
    臺中市清水區某統一超商前路邊，將其申辦之中華郵政股份
    有限公司台中英才郵局帳號0000000-0000000號帳戶（下稱
    本案帳戶）之存摺、提款卡、密碼及自身之印章，放置在「
    阿偉」指定地點之方式，由不詳之人取走，以此方式容任該
    人與所屬之詐欺成員（無證據證明已達3人以上或有未滿18
    歲之人共同犯之）使用其本案帳戶遂行財產犯罪。嗣「阿偉
    」與其他詐欺成員，即共同意圖為自己不法之所有，基於詐
    欺取財及洗錢之犯意聯絡，於如附表所示之詐欺時間，對如
    附表所示之人，施以如附表所示之詐欺方式，致其等均陷於
    錯誤，因而於如附表所示之匯款時間，匯款如附表所示之款
    項至本案帳戶內，附表編號1所示款項旋遭提領一空，上開
    詐欺成員即以前開方式製造金流斷點，掩飾或隱匿前開詐欺
    所得之去向(附表編號2、3所示款項因帳戶警示圈存未經提
    領而洗錢未遂)。嗣因附表所示之人驚覺受騙，報警處理，
    而循線查悉上情。
二、案經丙○○訴由雲林縣警察局臺西分局報告臺灣雲林地方檢察
    署檢察官偵查起訴。 
貳、程序部分
　　被告乙○○所犯之罪，係死刑、無期徒刑、最輕本刑為3年以
    上有期徒刑以外之罪，亦非高等法院管轄第一審案件，被告
    於準備程序就前揭被訴事實為有罪之陳述，經依法告知簡式
    審判程序之旨，並聽取當事人及辯護人之意見後，本院合議
    庭認無不得或不宜依簡式審判程序進行之情形，爰依刑事訴
    訟法第273條之1第1項規定，裁定本案由受命法官獨任進行
    簡式審判程序，是本案之證據調查，依同法第273條之2規定
    ，不受同法第159條第1項、第161條之2、第161條之3、第16
    3條之1及第164條至第170條規定之限制。
參、認定犯罪事實所憑之證據及理由
一、上開犯罪事實，業據被告於本院準備程序及審理時坦承不諱
    （本院卷第220頁、第224至228頁、第234頁、第237頁）核
    與證人即告訴人丙○○、證人即被害人丁○○、戊○○於警詢之證
    述大致相符（警687卷第11至12頁；警397卷第7至8頁反面；
    警009卷第8頁正反面），並有被告本案帳戶開戶資料（警39
    7卷第25至31頁）、中華郵政股份有限公司110年3月15日儲
    字第1100063083號函暨檢附客戶歷史交易清單（偵674卷第5
    5至59頁）、110年11月17日儲字第1100923202號函暨檢附10
    9年11月12日郵政存簿儲金提款單（偵674卷第85至87頁）、
    110年12月24日儲字第1100969296號函暨檢附帳戶變更資料
    （本院卷第27頁至第33頁）各1份，及㈠告訴人丙○○部分：高
    雄市政府警察局左營分局文自派出所受理各類案件紀錄表、
    內政部警政署反詐騙諮詢專線紀錄表（警687卷第13頁、第1
    5頁正反面）、高雄市政府警察局左營分局文自派出所受理
    刑事案件報案三聯單、受理詐騙帳戶通報警示簡便格式表、
    金融機構聯防機制通報單（警687卷第14頁、第16至17頁）
    、郵政入戶匯款申請書（警687卷第20頁）各1份、手機翻拍
    照片6張（警687卷第22至24頁）；㈡被害人丁○○部分：桃園
    市政府警察局蘆竹分局大竹派出所受理各類案件紀錄表、內
    政部警政署反詐騙諮詢專線紀錄表（警397卷第9頁、第11頁
    正反面）、桃園市政府警察局蘆竹分局大竹派出所受理刑事
    案件報案三聯單、受理詐騙帳戶通報警示簡便格式表、金融
    機構聯防機制通報單（警397卷第10至13頁）、聯邦銀行客
    戶收執聯（警397卷第14頁）各1份、通訊軟體LINE對話紀錄
    截圖27張（警397卷第15至20頁、第23至24頁）、通訊軟體m
    essenger截圖9張（警397卷第20至22頁）；㈢被害人戊○○部
    分：臺中市政府警察局清水分局梧棲分駐所受理各類案件紀
    錄表、內政部警政署反詐騙諮詢專線紀錄表（警009卷第9頁
    、第11頁）、台中銀行國內匯款申請書回條（警009卷第15
    頁）、臺中市政府警察局清水分局梧棲分駐所受理刑事案件
    報案三聯單、受理詐騙帳戶通報警示簡便格式表、金融機構
    聯防機制通報單（警009卷第10頁、第12至13頁）、台中銀
    行綜合存款存摺封面、內頁影本（警009卷第14頁、第16頁
    ）各1份、手機翻拍照片1張（警009卷第17頁）附卷可稽，
    足認被告自白與事實相符，應堪採信。
二、按刑法上故意分直接故意與間接故意，行為人對於構成犯罪
    之事實，明知並有意使其發生者，為直接故意；行為人對於
    構成犯罪事實，預見其發生而其發生並不違背其本意者，為
    間接故意。而幫助犯成立，以行為人主觀上認識被幫助者，
    正欲從事犯罪或係正在從事犯罪，且該犯罪有既遂可能，而
    其行為足以幫助他人實現構成要件者，即具有幫助故意，並
    不以行為人確知被幫助者，係犯何罪名為必要。行為人提供
    本案金融帳戶之存摺、提款卡、密碼供他人使用，嗣後告訴
    人雖匯入款項，然此時之金流仍屬透明易查，在形式上無從
    合法化其所得來源，未造成金流斷點，尚不能達到掩飾或隱
    匿特定犯罪所得之來源、去向及所在之作用，須待款項遭提
    領後，始產生掩飾、隱匿之結果。故行為人提供金融帳戶存
    摺、提款卡及密碼，若無參與後續之提款行為，即非洗錢防
    制法第2條第2款所指洗錢行為，無從成立一般洗錢罪之直接
    正犯；又金融帳戶乃個人理財工具，依我國現狀，申設金融
    帳戶並無任何特殊限制，且可於不同之金融機構申請多個帳
    戶使用，是依一般人之社會通念，若見他人不以自己名義申
    請帳戶，反而收購或借用別人之金融帳戶以供使用，並要求
    提供提款卡及告知密碼，則提供金融帳戶者主觀上如認識該
    帳戶可能作為對方收受、提領特定犯罪所得使用，對方提領
    後會產生遮斷金流以逃避國家追訴、處罰之效果，仍基於幫
    助之犯意，而提供該帳戶之存摺、提款卡及密碼，以利洗錢
    實行，仍可成立一般洗錢罪之幫助犯（最高法院108年台上
    大字第3101號刑事裁定意旨參照）。
三、金融帳戶為個人理財工具，存摺、提款卡及印章事關個人財
    產權益保障，專有性甚高，除非本人或與本人具密切親誼關
    係者，難認有正當理由可交付他人，稍具通常社會歷練之一
    般人均應有妥為保管該等物品，防止被他人冒用之認知；縱
    偶因特殊情況須交付予他人，必也深入瞭解該他人之可靠性
    與用途，才會提供使用。帳號、密碼、提款卡及印章，如落
    入不明之人手中，極易被利用為與財產有關犯罪工具，核屬
    一般人日常生活經驗與常理得知。近年利用人頭帳戶行詐之
    事件頻繁，且經多方宣導，媒體反覆傳播，一般人通常知識
    及經驗，均得預見向陌生人購買、租用或以其他方法取得帳
    戶，目的在於藉該帳戶取得不法犯罪所得，且隱匿帳戶資金
    之實際取得人身分，逃避追查，避免詐欺行為人用自己的金
    融帳戶而被查覺。查被告雖領有輕度身心障礙證明，然於案
    發時業已成年，並自陳教育程度為高職肄業，現於人力公司
    擔任臨時工（本院卷第238至239頁），可見其案發時已為具
    有社會經驗之成年人，其於本院準備程序時供稱：係因上網
    發文急需現金，「阿偉」即主動與其聯絡，表示提供1個帳
    戶可以獲得2、3萬元之現金，不知道「阿偉」真實身分等語
    （本院卷第226至227頁），復佐以被告於100年間曾因同類
    型之案件經法院判刑之紀錄，可見其知悉社會上詐欺案件層
    出不窮，詐欺集團為躲避追查，使用人頭帳戶作為詐欺工具
    時有所聞等情，是被告應可知悉「阿偉」要求其交付本案帳
    戶存摺、提款卡、密碼及印章可能涉有非法情事，足見被告
    在主觀上已預見將本案帳戶之存摺、提款卡、密碼及印章交
    予他人使用，可能遭其持之從事不法行為之狀況下，仍依對
    方要求交付本案帳戶存摺、提款卡、密碼及印章，容任對方
    任意使用之，足認其主觀上具有縱使有人遭本案詐欺集團所
    騙而匯款至本案帳戶內，該等詐欺贓款復再遭本案詐欺集團
    不詳成員提領殆盡，致生掩飾不法犯罪所得真正去向之結果
    ，亦不違背其本意，而具有幫助詐欺取財及幫助掩飾詐欺之
    特定犯罪所得去向之不確定故意無訛。是本案事證已臻明確
    ，被告前開犯行洵堪認定，應予依法論科。
肆、論罪科刑　
一、刑法上之幫助犯，係對於犯罪與正犯有共同之認識，而以幫
    助之意思，對於正犯資以助力，並未參與實行犯罪之行為者
    而言。如未參與實行犯罪構成要件之行為，且係出於幫助之
    意思提供助力，即屬幫助犯，而非共同正犯。查被告提供本
    案帳戶之存摺、提款卡、密碼及印章與詐欺集團不詳成員使
    用，供詐欺集團成員詐欺附表所示之人匯款，僅為他人詐欺
    取財犯行提供助力，無證據證明被告係以自己實施犯罪之意
    思或與他人為詐欺取財犯罪之犯意聯絡，或有直接參與詐欺
    取財犯罪構成要件行為分擔等情事，應屬幫助詐欺取財無誤
    ；又依其智識經驗，主觀上應有認識他人使用其帳戶之目的
    係為不法用途，且金流經由他人提領後將產生遮斷效果，後
    續難以追查該不法所得之下落，仍基於幫助之犯意而提供本
    案帳戶存摺、提款卡、密碼及印章，應成立幫助洗錢罪。
二、詐欺取財以行為人著手實行詐欺犯行，致告訴人交付財物為
    既遂。就洗錢犯行而言，行為人為掩飾、隱匿其犯罪所得財
    物之去向及所在，而令告訴人將款項轉入其所持有、使用之
    他人金融帳戶，並由該行為人或其所指定之人前往提領其犯
    罪所得款項後，因已造成金流斷點，而該當掩飾、隱匿犯罪
    所得之要件，其犯罪行為即屬完成而既遂（最高法院110年
    度台上字第1848號判決意旨參照）。據此，本案就附表編號
    2、3所示部分，被害人2人遭受詐騙後，分別依指示匯款至
    本案帳戶，惟後續因帳戶遭警示，被害人2人所匯入之款項
    遭圈存未遭提領，自無掩飾、隱匿上開詐欺犯罪所得之去向
    而形成金流斷點之虞，應認參與該次洗錢犯行之詐欺成員所
    為之洗錢行為，僅止於未遂階段。從而，被告提供本案帳戶
    資料以協助詐欺正犯該2次掩飾特定犯罪所得去向之行為，
    自當論以幫助洗錢未遂罪。
三、核被告所為，係犯刑法第30條第1項前段、第339條第1項之
    幫助詐欺取財罪，及刑法第30條第1項前段、洗錢防制法第1
    4條第1項之幫助一般洗錢罪（詐欺告訴人丙○○部分）；暨刑
    法第30條第1項前段、第339條第1項之幫助詐欺取財罪，及
    刑法第30條第1項前段、洗錢防制法第14條第2項、第1項之
    幫助一般洗錢未遂罪（詐欺被害人丁○○、戊○○部分）。被告
    以一幫助行為提供本案帳戶存摺、提款卡、密碼及印章予詐
    欺集團使用，致如附表編號1所示之告訴人丙○○遭詐騙後匯
    款至本案帳戶內，旋遭提領殆盡，及使附表編號2、3所示之
    被害人丁○○、戊○○受騙匯款至本案帳戶因帳戶遭警示圈存，
    而無法提領，係以一行為觸犯數罪名並侵害數法益之想像競
    合犯，應依刑法第55條前段規定，從一重論以幫助洗錢罪。
四、被告幫助他人犯詐欺取財及幫助洗錢罪，為幫助犯，本院衡
    其犯罪情節顯較正犯為輕，爰依刑法第30條第2項之規定，
    按正犯之刑減輕之。又被告於審判中自白洗錢犯罪，依洗錢
    防制法第16條第2項規定，減輕其刑，並依刑法第70條遞減
    之。
五、爰審酌被告本身雖未實際參與詐欺取財及掩飾犯罪所得之真
    正去向之犯行，但其明知現行社會詐騙風氣盛行，且以各種
    方式徵求他人金融帳戶供作詐騙匯款之用，竟甘冒上開風險
    貿然將本案帳戶之存摺、提款卡、密碼及印章交付與陌生之
    他人，助長社會詐騙風氣，致使無辜民眾受騙而受有財產上
    損害，且造成執法機關不易查緝犯罪行為人，嚴重危害社會
    治安，應予非難，惟念及被告犯後終能坦承犯行，犯後態度
    尚佳；惟因從事臨時工，且本身已有負債，經濟狀況不佳，
    無法與附表所示之人調解；前有竊盜之前科，素行不佳，有
    臺灣高等法院被告前案紀錄表1份存卷可佐；兼衡被告自陳
    教育程度為高職肄業，從事臨時工，月薪約1萬多元，未婚
    ，無子女，居住於人力公司宿舍，領有身心障礙證明之家庭
    生活經濟狀況（本院卷第238至239頁、第247頁），暨本案
    情節（包含被告本案所為造成受騙人數為3人、金額各如附
    表所示）及告訴人及被害人2人對量刑之意見，有被害人丁○○陳報狀、本院公務電話紀錄單3份（本院卷第65頁、第67頁
    、第251頁、第253頁）等一切情狀，量處如主文所示之刑，
    就罰金部分併諭知易服勞役之折算標準。至被告所犯之罪雖
    不得易科罰金，然依刑法第41條第3項之規定，仍得聲請易
    服社會勞動，附此敘明。
伍、沒收
　　洗錢防制法第18條第1項前段規定「犯第14條之罪，其所移
    、變更、掩飾、隱匿、收受、取得、持有、使用之財物或財
    產上利益，沒收之」，其無「不問屬於犯罪行為人與否」之
    要件（絕對義務沒收），實務上一向認為倘法條並未規定「
    不問屬於犯罪行為人與否均沒收」時，自仍以屬於被告所有
    者為限，始應予沒收，故認在洗錢防制法並未規定「不問屬
    於犯罪行為人與否」之情形下，自宜從有利於被告之認定，
    以屬於（指實際管領）犯罪行為人者為限，始應（相對義務
    ）沒收。查告訴人丙○○、被害人丁○○、戊○○受詐欺集團詐騙
    而匯入本案帳戶內之款項，其中告訴人丙○○匯入部分已遭詐
    欺集團不詳成員提領完畢，另被害人丁○○、戊○○匯入部分，
    則經郵局警示圈存而無法提領，嗣經郵局退還被害人丁○○、
    戊○○，有本院公務電話紀錄單2份存卷可佐（本院卷第67頁
    、第253頁），卷內並無積極證據足以證明該等犯罪所得係
    在被告實際支配持有當中，是被告就該犯罪所得不具所有權
    或事實上管領權；又被告供稱交出本案帳戶存摺、提款卡、
    密碼及印章後都沒有拿到報酬等語（本院卷第227頁），卷
    內復乏其他證據證明被告因本案犯行確曾獲取不法利得或獲
    得免除債務之利益，自無從依前揭洗錢防制法第18條第1項
    前段規定或刑法第38條之1第1項前段、第3項等規定，對被
    告宣告沒收或追徵本案詐欺集團詐取之不法所得。　　
陸、應適用之法律
一、刑事訴訟法第273條之1第1項、第299條第1項前段。
二、洗錢防制法第14條第1項、第2項、第16條第2項。
三、刑法第11條、第30條第1項前段、第2項、第339條第1項、第
    55條前段、第42條第3項前段。
四、刑法施行法第1條之1第1項。　　
本案經檢察官甲○○提起公訴，檢察官吳淑娟到庭執行職務。
中　　華　　民　　國　　111 　年　　6 　　月　  30　　日
                  刑事第六庭  法  官  簡伶潔
以上正本證明與原本無異。  　　　　　　　　　
如不服本判決應於收受送達後20日內向本院提出上訴書狀，並應
敘述具體理由；其未敘述上訴理由者，應於上訴期間屆滿後20日
內向本院補提理由書（均須按他造當事人之人數附繕本）「切勿
逕送上級法院」。告訴人或被害人如對於本判決不服者，應具備
理由請求檢察官上訴，其上訴期間之計算係以檢察官收受判決正
本之日期為準。
                              書記官  曾千庭
中　　華　　民　　國　　111 　年　　7 　　月　　1 　　日
附錄本案論罪科刑法條全文：
中華民國刑法第30條
幫助他人實行犯罪行為者，為幫助犯。雖他人不知幫助之情者，
亦同。
幫助犯之處罰，得按正犯之刑減輕之。
　
中華民國刑法第339條
意圖為自己或第三人不法之所有，以詐術使人將本人或第三人之
物交付者，處5年以下有期徒刑、拘役或科或併科50萬元以下罰
金。
以前項方法得財產上不法之利益或使第三人得之者，亦同。
前二項之未遂犯罰之。
　
洗錢防制法第2條
本法所稱洗錢，指下列行為：
一、意圖掩飾或隱匿特定犯罪所得來源，或使他人逃避刑事追訴
    ，而移轉或變更特定犯罪所得。
二、掩飾或隱匿特定犯罪所得之本質、來源、去向、所在、所有
    權、處分權或其他權益者。
三、收受、持有或使用他人之特定犯罪所得。
　
洗錢防制法第14條
有第2條各款所列洗錢行為者，處7年以下有期徒刑，併科新臺幣
5百萬元以下罰金。
前項之未遂犯罰之。
前2項情形，不得科以超過其特定犯罪所定最重本刑之刑。　　
　　
附表：
編號 告訴人／被害人 詐騙時間 詐騙方法 匯款時間／匯入帳號 匯款金額（新臺幣，均不含手續費） １ （即起訴書附表編號一） 丙○○ 109年10至11月間 詐騙集團於109年10至11月間，在LINE群組「歡歌KTV」中誆稱係加拿大公民Joseph Gold，表示有一筆135萬元美金要寄放在告訴人住處，但要先支付運送保險費云云，致其陷於錯誤，依指示匯款至本案帳戶。 109年11月13日上午10時52分許/本案帳戶 88,000元 ２ （即起訴書附表編號二） 丁○○ 109年10至11月間 詐騙集團於109年10至11月間在臉書中誆稱係敘利亞戰地醫生王偉，表示想回台灣，但須向聯合國支付保險費云云，致其陷於錯誤，依指示匯款至本案帳戶。 109年11月16日下午1時42分許/本案帳戶  98,500元 ３ （即起訴書附表編號三） 戊○○ 109年11月間某日 詐騙集團於109年11月間某日，在LINE群組「佩中的精品」中刊登販售包包之訊息，致被害人陷於錯誤而同意購買，並依指示匯款至本案帳戶。 109年11月16日下午1時5分許/本案帳戶 50,000元